---
title: "Actividad 1: Mod. Estad. para la Toma Decisiones"
author: "Cristian Sarmiento"
date: "2024-08-07"
output:
  pdf_document: default
---

```{r setup, include=FALSE}
knitr::opts_chunk$set(echo = TRUE)
```

```{r, include=FALSE}
library(paqueteMETODOS)
library(lmtest)
library(stargazer)
library(dplyr)
library(mice)
library(visdat)
library(ggplot2)
library(reshape2)
data(vivienda)
```

## 1. Informe

### 1.1. Introducción

El mercado de viviendas urbanas es un sector complejo y dinámico que se encuentra en constante evolución. Para tener éxito en este mercado, las empresas inmobiliarias necesitan comprender en profundidad las tendencias del mercado, las necesidades de los clientes y la competencia.

En este informe, se presenta un análisis del mercado de viviendas urbanas en Cali. El análisis se basa en información detallada sobre diversas propiedades residenciales disponibles en el mercado de la ciudad de Cali.

El presente informe busca comprender los factores que determinan el precio de una vivienda con ciertas características definidas. De esta forma, la idea es adentrarse en el análisis del precio de viviendas estrato 4 con un área construida inferior o igual a 200 metros cuadrados, explorando la relación entre el precio y el espacio que ofrecen.

A través de un conjunto de datos denominado "vivienda", que alberga información detallada sobre diversas viviendas, este estudio busca identificar la relación entre el precio de la vivienda y su área construida mediante un modelo de regresión simple. Este análisis permitirá comprender cómo el tamaño de una vivienda impacta en su valor, brindando información valiosa para la toma de decisiones inmobiliarias.

## 2. Anexos

# 2.1 Preprocesamiento de información

Se realiza un primer análisis exploratorio de la base de datos. Este análisis se estructurará en la identificación de las columnas y dimensiones de la tabla, lo segundo será identificar los tipos de datos de las columnas y seleccionar cuáles serán relevantes para el análisis. Lo tercero será realizar la identificación de valores perdidos dentro de las columnas seleccionadas para el análisis y brindar posibles propuestas para poder solucionar los datos faltantes. Con la realización de estos pasos se puede determinar la relación de algunas variables con respecto a los objetivos del presente informe.

### 2.1 Cargue de base de datos

```{r head_data}
head(vivienda)
cat("Cantidad columnas: ", ncol(vivienda), "Cantidad filas: ", nrow(vivienda))
```

### 2.2 Selección de datos relevantes

Según los objetivos del estudio, se identifican como variables relevantes zona, barrio, tipo como variables categóricas. Para análisis de variables numéricas se selecciona principalmente la variable preciom, como variables para análisis de caraterísticas se seleccionan piso, estrato, areaconst, banios, habitac. A continuación se realiza una verificación de datos categóricos relevantes:

```{r selecction_data}

# Vector con los nombres de las columnas a analizar
columnas_interes <- c("zona", "piso", "tipo", "estrato")

# Bucle for para iterar sobre cada columna
for (columna in columnas_interes) {
  valores_unicos <- unique(vivienda[[columna]])
  print(paste0("Valores únicos para ", columna, ": ", paste0(valores_unicos, collapse = ", ")))
}
      
# Generando vector para resumir las columnas seleccionadas
specific_columns <- c("preciom", "parqueaderos", "areaconst", "banios", "habitaciones")
summary(vivienda[, specific_columns])

```

### 2.3 Limpieza de datos

Se evidencia que vienen valores de id con vacíos, para lo cual es necesario quitarlos de la base de datos:

```{r clean_data_2}
faltantes_id = sum(is.na(vivienda$id))
cat("Cantidad de id faltantes:", faltantes_id)
## Se remueven los id vacios de la tabla:
vivienda = subset(vivienda, !is.na(id))
cat("Nueva cantidad filas: ", nrow(vivienda))
```

También se realiza la verificación de datos duplicados dentro de la tabla provista:

```{r clean_data_1}
duplicates <- duplicated(vivienda)
n_duplicates <- sum(duplicates)
cat("Cantidad de filas duplicadas: ", n_duplicates)

## Se remueven los duplicados encontrados:
vivienda <- unique(vivienda)
cat("Nueva cantidad filas: ", nrow(vivienda))
```

Con lo identificado en la selección de variables se realiza la limpieza de las columnas de tipo, zona y barrio. Adicionalmente, al haber identificado un valor de "APTO" en la columna zona, esta se unifica con "APARTAMENTO" para normalizar los datos.

```{r clean_data_3}

upper_cols = c("zona", "barrio", "tipo")

for (col in upper_cols) {
  vivienda[[col]] <- toupper(vivienda[[col]])
}
  
head(vivienda[, upper_cols])

```

### 2.4 Identificación de faltantes

```{r show_faltantes}
## uses visdat
vis_miss(vivienda)
```

Haciendo uso de la librería `visdat` se logra identificar que dentro de la tabla dispuesta, después de la limpieza se tiene 3.9 % de datos faltantes. Todos distribuidos en las columnas `parqueaderos` y `piso`.

```{r show_faltantes_mice}
## uses visdat
md.pattern(vivienda, rotate.names = TRUE)
```

### 2.5 Esatrategias para mitigar datos faltantes

La primera posible solución para poder trabajar con los datos de la forma más completa posible puede ser precindir de usar las variables `parqueaderos` y `piso`. Esta estrategia tiene como ventaja que puede ser de las más rápidas de implementar, así como reducir la dimensionalidad de los datos, con lo que aplicar algunos algoritmos puede llegar a ser más eficiente. Así mismo, la reducción de información dentro de la tabla puede generar eliminación de información importante, lo que puede conllevar a presentar sesgo en el resultado.

#### 2.5.1 Análisis de faltantes en la variable PARQUEADEROS

```{r}
vivienda %>% count(parqueaderos)
```

Entendiendo el contexto, y que no existen valores de 0 dentro de la información que tenemos, es prudente asumir que existen viviendas que no tienen parqueaderos, por lo cual se procede a inputar el valor de 0 en los missing values

```{r}
vivienda <- vivienda %>% mutate(parqueaderos = ifelse(is.na(parqueaderos), 0, parqueaderos))
```

#### 2.5.2 Análisis de faltantes en la variable PISO

Se supone una correlación entre la variable piso con la variable tipo de vivienda. En las variables casa, no tendría sentido tener el piso en el que se encuentra ubicada la casa (como sí lo tendría en un apartamento). Así que se propone realizar la revisión. A menos de que se trate de la cantidad de pisos de una vivienda. Se procede a reemplazar los valores de la mediana por tipo

```{r}
# Convertir a numérico
vivienda$piso <- as.numeric(vivienda$piso)

# reemplazar valores por mediana por tipo: CASA
only_casas <- subset(vivienda, vivienda$tipo == "CASA")
median_casa_piso = median(only_casas$piso)
vivienda <- vivienda %>% mutate(piso = ifelse(is.na(piso) & tipo == "CASA", median_casa_piso, piso))

# reemplazar valores por mediana por tipo: CASA
only_apto <- subset(vivienda, vivienda$tipo == "APARTAMENTO")
median_apt_piso = median(only_apto$piso)
vivienda <- vivienda %>% mutate(piso = ifelse(is.na(piso) & tipo == "APARTAMENTO", median_apt_piso, piso))

```

verificación de dataset completo:

```{r}
## uses visdat
vis_miss(vivienda)
```
### 2.6 Correlación de variables:

Encoding de variables para hallar matrices de correlación:
```{r}
vivienda$zona_num = as.integer(factor(vivienda$zona))
vivienda$tipo_num = as.integer(factor(vivienda$tipo))
vivienda$barrio_num = as.integer(factor(vivienda$barrio))
```

Con el dataframe codificado se procede a realizar una matriz de correlación para hallar la relación entre los valores

```{r}
library(psych)
enc_vivienda = vivienda[, !names(vivienda) %in% c("barrio", "zona", "tipo")]
correlacion <- round(cor(enc_vivienda), 1)
corPlot(correlacion, number.cex = 0.5)
```